臺灣桃園地方法院民事判決　　　　　　　99年度訴字第1231號
原　　　告　劉惠復生
訴訟代理人　歐龍山律師
被　　　告　吳錦燦
上列當事人間請求給付買賣價金事件，經臺灣士林地方法院移送
前來，於民國99年12月17日言詞辯論終結，本院判決如下：
    主  文
被告應給付原告新臺幣壹佰零肆萬玖仟陸佰玖拾元，及自民國
九十九年八月十三日起至清償日止，按年息百分之五計算之利息
。
訴訟費用由被告負擔。
本判決於原告以新臺幣拾伍萬元為被告供擔保後，得假執行。
但被告如以新臺幣壹佰零肆萬玖仟陸佰玖拾元預供擔保，得免
為假執行。
    事實及理由
壹、程序方面：
    本件被告經合法送達，無正當理由，未於最後言詞辯論期日
    到場，核無民事訴訟法第386 條所列各款情形，爰依原告聲
    請，由其一造辯論而為判決。
貳、實體方面：
一、原告起訴主張：
    (一)原告前於民國98年12月14日與被告成立買賣契約，由原告
      將其所有之門牌號碼桃園縣蘆竹鄉○○路281 號3 樓之1
      房屋【桃園縣蘆竹鄉○○段189 號建物，共有部分則為同
      段207 建號（權利範圍10000 分之194 ）、同段210 建號
      （權利範圍10000 分之505 ）、同段211 建號（權利範圍
      55分之1 ）】，及坐落之基地（同段746 地號，應有部分
      為10000 分之194 ）（以下簡稱系爭不動產），以新臺幣
      （下同）680 萬元之代價，出售予被告，兩造並訂有不動
      產買賣契約書。
    (二)依兩造訂立之不動產買賣契約書第2 條之約定，被告於簽
      約時，即應給付原告頭期款60萬元，至於尾款620 萬元之
      給付方式，則約定如被告無需以系爭不動產向金融機構辦
      理貸款以支付尾款時，應於所有權移轉登記完成3 日內給
      付尾款，若被告需以系爭不動產向金融機關辦理貸款以支
      付尾款時，則於產權移轉登記完成5 日內給付尾款，並約
      定原告先前在銀行之貸款未清償者，則由被告所貸款之金
      額予以清償，如銀行核貸之金額不足以清償原告之貸款時
      ，其差額於所有權移轉登記時，由被告以現金補足原告。
      換言之，就被告所欠原告尾款620 萬元，由被告承擔原告
      所欠銀行之貸款，苟原告之貸款少於620 萬元之時，被告
      應於所有權移轉登記予被告時，就其差額給付原告。又買
      賣契約第3 條第3 款約定：「買賣標的物之產權移轉登記
      名義人得由被告指定」。兩造於簽立買賣契約書後，被告
      指定登記於其妻陳美菊為所有權人，並於99年3 月18日辦
      理所有權移轉登記完畢。
    (三)惟被告於98年12月14日成立買賣契約時，並未依約給付原
      告第一期買賣價金60萬元；此外，原告於98年12月14日簽
      立買賣契約時，所欠渣打國際商業銀行之貸款係5,750,30
      7 元。依前開約定，被告應於所有權移轉登記時，向銀行
      為原告代償，並將差額給付原告。茲所有權早已於99年3
      月18日移轉登記予被告所指定之訴外人陳美菊，是依約被
      告應給付原告買賣尾款之數額，係扣除原告貸款之差額，
      即449,693 元（6,200,000-5,750,307 ＝449,693 ），加
      上被告積欠原告之頭期款60萬元，被告尚應給付原告價金
      1,049, 693元。原告嗣於99年5 月21日寄發中壢建國路郵
      局第692 號存證信函催告被告給付，惟被告仍置之不理。
    (四)被告雖稱因原告之子劉文駒向其借款，尚欠100 餘萬元未
      償，且簽發以原告為法定代理人之華邑國際人力仲介有限
      公司（以下簡稱華邑公司）之支票，作為借款之憑據，以
      劉文駒所欠之債款抵銷所應給付原告之買賣價金云云。然
      原告之子劉文駒是否有欠被告之借款，原告毫不知情，原
      告對劉文駒所欠被告之借款，本不負清償責任。華邑公司
      實際負責業務之人係劉文駒，原告只是掛名為公司代表人
      ，原告亦不知被告持有華邑公司之支票。再者，以華邑公
      司為名義簽發予被告之支票，苟其請求權已罹時效消滅，
      華邑公司固不負清償之責；苟未罹時效，亦係由華邑公司
      負清償票款之責，而非由原告個人負清償票款責任。況且
      ，證人劉文駒向鈞院證稱，伊所欠被告之債款，原告並不
      知情，亦不曾向被告表示以伊所欠之被告債款與原告之買
      賣價金為抵銷，且伊並曾向被告表示，伊所欠被告債款之
      事，原告並不知情，不要讓原告知悉等語，核與證人即被
      告之妻陳美菊亦證稱，劉文駒與渠夫妻洽談買賣系爭不動
      產時，曾表示伊所欠被告之債款，原告並不知悉，勿告知
      原告等語。足見原告確實不知劉文駒有欠被告借款之事，
      亦不知華邑公司簽發支票予被告。
      1.按民法第103 條第1 項規定代理人於代理權限內，以本
        人名義所為之意思表示，直接對本人發生效力。原告既
        未授權劉文駒得就其所欠被告之債款可得對原告抵銷系
        爭不動產之買賣價金，甚至不知劉文駒有欠被告債款，
        縱使劉文駒有向被告表示，以其所欠被告之債款與應給
        付原告之買賣價金為抵銷，但亦非原告授予劉文駒之權
        限，對原告亦不發生效力。民法169 條規定由自己之行
        為表示以代理授權與他人，或知他人表示為其代理人而
        不為反對之意思表示者，對於第三人應負授權人之責任
        ，但第三人明知其無代理權或可得而知者，不在此限。
        再按，「由自己之行為表示以代理權授予他人者，對於
        第三人應負授權人之責任，必須本人有表見之事實，足
        使第三人信該他人有代理權之情形存在，且須第三人基
        此表見之事實，並主張本人應負授權人之責任。」，最
        高法院60年台上字第2130號判例著有明文。復按，同院
        90年台上字第1187號判例：「民法169 條關於由自己之
        行為表示以代理權授與他人者，對於第三人應負授權人
        責任之規定，須以他人為所為之代理行為，係在其曾經
        表示授與他人代理權之範圍為其前提要件，倘本人並無
        此表見之事實，足使第三人信該他人有代理權之情形存
        在，自難令本人負授權人之責任。」。
      2.原告既不知劉文駒有欠被告之債款，是以原告並無由自
        己之行為表示授權予劉文駒可得以其所欠被告之債款，
        與被告應給付原告之買賣價可得為抵銷，從而，原告並
        無負表見代理責任可言。再者，本件買賣契約之簽立，
        係原告與被告親自為之，並非由劉文駒代理原告，是以
        ，關於兩造間就買賣價金之支付，當以兩造契約約定以
        劉文駒欠被告之債款抵銷原告之買賣價金，職是，亦無
        劉文駒代理或表見代理原告為買賣並約定價金支付之情
        事。兩造於98年12月14日簽立買賣契約當日被告並未交
        付簽約金60萬元予原告，是被告自應給付原告60萬元及
        積欠之尾款1,049, 693元。當時兩造及在場之人並未談
        及以此簽約金60萬元及尾款抵銷劉文駒之欠款，則被告
        自無可得主張拒絕給付原告買賣價金之理由。
    (五)綜上，爰依兩造間之不動產買賣契約書之約定，提起本件
      訴訟，並聲明：
      1.被告應給付原告1,049,693 元，及自起訴狀繕本送達之
        翌日起至清償日止，按年息百分之5計算之利息。
      2.原告願供擔保，請准宣告假執行。
二、被告未於最後言詞辯論期日到場，惟據其前於本院審理時到
    庭陳述意旨略以：原告之子劉文駒前向被告借貸100 多萬元
    ，且簽發數張支票交付予被告，後來支票退票，伊稱沒有資
    金償還被告，是故將系爭房地過戶予被告，扣除貸款、頭期
    款部分後，剩餘的金額即作為抵銷上開借款之金額，惟該金
    額不足抵銷借款金額。此外，系爭房地過戶之後，增值稅係
    由被告繳納，所以尾款已繳清，並無原告所稱尾款並未繳清
    之情事。從而，原告提起本件訴訟為無理由，並聲明：(一)原
    告之訴以及假執行之聲請駁回。(二)如受不利之判決，願提供
    擔保請准宣告免為假執行。
三、本院之判斷：
    (一)經查，原告前於98年12月14日與被告成立買賣契約，由原
      告將其所有之系爭房地，以680 萬元之代價，出售予被告
      ，兩造並訂有不動產買賣契約書，嗣系爭房地於99年3 月
      18日以買賣為登記原因，移轉登記予被告指定之人（即其
      配偶陳美菊）；惟被告就系爭不動產買賣契約，除向銀行
      貸款清償5,750,307 元外，迄未給付頭期款60萬元、尾款
      449,693 元，合計1,049,693 元一情，有原告提出不動產
      買賣契約書、系爭建物之建物登記謄本、渣打銀行通知書
      各1 份為證（見臺灣士林地方法院99年度訴字第843 號民
      事卷第7 頁至第13頁），並經證人陳美菊證述明確（見本
      院卷第24頁背面至第25頁背面），復為兩造均不爭執，是
      上開事實堪以認定，合先敘明。
    (二)原告主張：被告未依兩造訂立之不動產買賣契約第2 條之
      約定，於98年12月14日訂立契約時，給付頭期款60萬元，
      且未於產權移轉登記完成後，因金融機構（即銀行）核撥
      被告之貸款不足支付尾款，就差額部分之價金給付原告，
      是被告應給付原告尾款等語；此據被告否認在卷，辯稱：
      因原告之子劉文駒積欠其欠款未清償，伊與劉文駒業已協
      議由上開未支付之價金抵償劉文駒欠伊之債務，是系爭不
      動產買賣契約之尾款業已清償完畢等語；此據原告否認，
      主張：本件不動產買賣契約係存在於兩造之間，伊並未同
      意價金尾款以劉文駒積欠被告之債務抵償，亦未知悉劉文
      駒與被告、被告之妻陳美菊間之債權債務關係等語。再查
      ：
      1.按稱買賣者，謂當事人約定一方移轉財產權於他方，他
        方支付價金之契約；當事人就標的物及其價金互相同意
        時，買賣契約即為成立；依債務本旨，向債權人或其他
        有受領權人為清償，經其受領者，債之關係消滅；又二
        人互負債務，而其給付種類相同，並均屆清償期者，各
        得以其債務，與他方之債務，互為抵銷；抵銷，應以意
        思表示，向他方為之，其相互間債之關係，溯及最初得
        為抵銷時，按照抵銷數額而消滅；民法第345 條、第30
        9 條第1 項、第334 條第1 項前段、第335 條第1 項分
        別定有明文。再按債務之抵銷，以雙方當事人互負債務
        為必須具備之要件，若一方並未對他方負有債務，則根
        本上即無抵銷之可言，最高法院18年上字第128 號、第
        1709號、19年上字第1048號、第27 89 號迭著有判例意
        旨可資參照。
      2.被告雖以前揭情詞置辯，固有提出支票影本4 紙為證，
        惟本件積欠被告借款債務者，乃係原告之子劉文駒，此
        據被告自陳在卷，並據證人陳美菊證述明確，況依被告
        提出劉文駒借款憑據、並經銀行以拒絕往來戶為由退票
        之支票影本，其中就票號AA122816號（面積50萬元）、
        票號AA0000000 號（面額50萬元）之支票（見本院卷第
        15頁），係由原告擔任法定代理人之華邑國際人力仲介
        有限公司開立，亦非由原告本人開立，是原告與被告間
        並無任何債權債務關係（含借款、票款等債權），而本
        件不動產買賣契約乃係存在於兩造之間，此為兩造均不
        爭執，被告對於原告即負有依契約內容給付價金之義務
        ，自不能以其或其配偶對原告之子劉文駒之借款債權，
        主張抵銷。
      3.證人劉文駒於本院審理時證稱：伊與被告之妻陳美菊在
        生意上有合作關係，且伊有向陳美菊借款，伊借款後，
        有開立支票予陳美菊以為憑證，倘伊有還錢，則陳美菊
        即會將伊所開立之支票還給伊；系爭房地為伊母親即原
        告所有，原係由原告出資購買予伊結婚居住使用，伊離
        婚後，伊亦未居住於系爭房地，原告認房子空在那裡還
        要繳貸款，問伊有無人要買，伊介紹給陳美菊，她去看
        過幾次後，表示要購買，嗣伊與原告、被告、陳美菊等
        人，一同到代書訂立系爭不動產買賣契約，價金之約定
        是伊詢問系爭房地所在地區之房屋仲介、管理員該區之
        房屋市價後，雙方議定；98年12月14日訂立不動產買賣
        契約書當時，並未就伊積欠被告或陳美菊之借款債務進
        行彙算，且未就價金部分，協議由伊積欠之債務抵償，
        因為系爭房地是原告所有，伊無權將系爭房地作為伊債
        務之抵償，若當日有就債務問題進行協商，會另外寫協
        議書，或記載於不動產買賣契約書，但當日均無就此部
        分進行協議等語（見本院卷第22頁背面至第23頁背面）
        。
      4.證人陳美菊於本院審理時證稱：劉文駒前陸續向伊借款
        ，惟劉文駒開立擔保借款清償之支票均遭退票，劉文駒
        即說要將系爭房地出售予伊，以抵減債務，而本件系爭
        房地之買賣事宜，均由伊與劉文駒洽談，於98年12月14
        日訂立不動產買賣契約書當日，有伊、劉文駒、原告、
        被告等人在場，並依當時附近房屋交易行情所協議買賣
        價金為680 萬元；於訂立不動產買賣契約之前及當日，
        劉文駒均跟伊說，不要讓原告知道他與伊有借貸關係，
        所以於98年12月14日訂立不動產買賣契約當日，並未就
        劉文駒積欠伊的債務進行彙算，並且就價金抵償部分進
        行協議，也沒有談到價金抵償部分如何抵償債務，故以
        價金作為債務抵償一事，原告並不知道，而原告個人並
        未積欠伊債務等語（見本院卷第24頁背面至第26頁）。
      5.觀諸證人劉文駒與陳美菊之上開證述，均證稱：於98年
        12月14日訂立不動產買賣契約時，兩造並未就價金清償
        方式，協議以劉文駒積欠被告或陳美菊之借款債務為清
        償，且劉文駒亦證稱：伊並未曾告知被告或陳美菊，得
        以伊積欠渠等之借款作為系爭房地尾款之抵償，而被告
        對於劉文駒有權代理原告協議系爭房地買賣價金清償乙
        節，亦未舉證以實其說，是被告上開辯解，不足為採。
    (三)綜上，原告對於被告既無債務關係，被告不得以系爭不動
      產買賣契約之尾款主張抵銷，且被告對於兩造已協議由劉
      文駒積欠伊或伊配偶陳美菊之借款，用以抵償系爭不動產
      買賣契約之尾款價金，或劉文駒有權代理原告與被告進行
      上開協議乙節，負舉證責任，是被告所辯不足採信。依系
      爭不動產買賣契約第2 條第2 款約定，第一期款（簽約款
      ）60萬元，應於簽約時，由被告給付予原告，尾款62 0萬
      元部分，於產權移轉登記完成後發生金融機構核撥甲方（
      即被告）之貸款不足支付尾款時，其差額應由甲方以現金
      或視同現金之票據同時補足，而系爭房地業已移轉登記予
      被告指定之人即其配偶陳美菊，業如前述，被告迄未給付
      第一期款60萬元、尾款（扣除銀行貸款後）449,693 元，
      合計1,049,693 元，是原告依兩造訂立之不動產買賣契約
      書之約定，請求被告給付尾款1,049,693元，即屬有據。
    (四)從而，原告依兩造訂立之不動產買賣契約書之約定，請求
      被告給付尾款1,049,693 元，及自起訴狀繕本送達之翌日
      即99年8 月13日起至清償日止，按年息百分之5 計算之利
      息，為有理由，應予准許。兩造陳明願供擔保，聲請宣告
      假執行及免為假執行，均核無不合，爰各酌定相當之擔保
      金額准許之。
四、本件事證已臻明確，兩造其餘主張及舉證，經核與判決基礎
    不生影響，爰不另一一論述，附此敘明。
據上論結，本件原告之訴為有理由，依民事訴訟法第385 條第1
項前段、第78條、第390 條第2 項、第392 條第2 項，判決如主
文。
中    華    民    國   100    年    1     月    14    日
                  民事第三庭    法  官  陳心婷
以上正本係照原本作成
如對本判決上訴，須於判決送達後20日內向本院提出上訴狀。如
委任律師提起上訴者，應一併繳納上訴審裁判費。
中    華    民    國   100    年    1     月    14    日
                                書記官  林君燕